【裁判字號】    97,訴,1183
【裁判日期】    970520
【裁判案由】    違反毒品危害防制條例
【裁判全文】
臺灣彰化地方法院刑事判決              97年度訴字第1183號
公  訴  人  臺灣彰化地方法院檢察署檢察官
被      告  甲○○
                     國民
下列被告因違反毒品危害防制條例案件，經檢察官提起公訴（97
年度毒偵字第1408號），被告於本院準備程序中自白犯罪，本院
認有刑事訴訟法第273 條之1 第1 項之情形，合議裁定由受命法
官獨任進行簡式審判程序，茲審理判決如下：
    主  文
甲○○施用第一級毒品，累犯，處有期徒刑拾月，扣案之注射針
筒貳支沒收；又施用第二級毒品，累犯，處有期徒刑伍月，扣案
之吸食器壹個沒收；應執行有期徒刑壹年貳月。扣案之注射針筒
貳支及吸食器壹個均沒收之。
    事  實
一、甲○○前於民國（下同）89年間，因施用毒品案件，經本院
    以89年度毒聲字第5280號裁定送強制戒治，嗣於90年6月26
    日停止戒治出監，所餘戒治期間付保護管束，再經本院以90
    年度毒聲字第3618號裁定撤銷停止戒治令入戒治處所戒治，
    於91年4月18日強制戒治執行完畢出監。詎其於前開強制戒
    治執行完畢5年內之93年間，再因施用第一級毒品，經本院
    於93年6月7日以93年度訴字第79號判決判處有期徒刑1年2月
    確定。又於95年間，因施用毒品案件，經本院於96年2月5日
    以95年度訴字第1215號判決施用第一級毒品部分有期徒刑1
    年3月，施用第二級毒品部分有期徒刑4月，應執行有期徒刑
    1年5月確定，後經裁定減刑為有期徒刑7月15日、2月，應執
    行有期徒刑8月15日確定，甫於96年9月10日因徒刑執行完畢
    出監。詎其仍不知悔改，復基於施用第二級毒品甲基安非他
    命之犯意，於97年2月23日上午6時許，於其位於彰化縣田尾
    鄉○○村○○路○段497號之住所，以將甲基安非他命置於玻
    璃球管點火吸食其煙之方式，施用第二級毒品甲基安非他命
    1次。再基於施用第一級毒品海洛因之犯意，於同日上午11
    時30分許，在其上開住處，以針筒注射之方式，施用第一級
    毒品海洛因1次。嗣為警於97年2月23日中午12時30分許，在
    同上住處為警持搜索票搜索而查獲，並扣得注射針筒2支及
    吸食器1個，並經其同意後採尿液送驗，結果呈嗎啡、可待
    因及甲基安非他命陽性反應，始查悉上情。
二、案經彰化縣警察局北斗分局報告臺灣彰化地方法院檢察署檢
    察官偵查起訴。
    理  由
一、按除被告所犯為死刑、無期徒刑、最輕本刑為3年以上有期
    徒刑之罪或高等法院管轄第一審案件者外，於刑事訴訟法第
    273條第1項程序進行中，被告先就被訴事實為有罪之陳述時
    ，審判長得告知被告簡式審判程序之旨，並聽取當事人、代
    理人、辯護人及輔佐人之意見後，裁定進行簡式審判程序；
    除簡式審判程序、簡易程序及第376條第1款、第2款所列之
    罪之案件外，第一審應行合議審判，刑事訴訟法第273條之1
    第1項、第284條之1分別定有明文。本件被告甲○○所犯係
    死刑、無期徒刑、最輕本刑為3年以上有期徒刑或高等法院
    管轄第一審案件以外之罪，並於本院行準備程序時就被訴事
    實為有罪之陳述，本院合議庭依前揭規定，經評議結果，裁
    定改由受命法官獨任行簡式審判程序，先予敘明。
二、上開事實，業據被告甲○○於警詢、偵查中、本院行準備程
    序、審理程序時均坦承不諱，且其於97年2月23日採集之尿
    液，經送鑑驗結果，確呈嗎啡、可待因及甲基安非他命陽性
    反應，此有應受尿液採驗人尿液檢體採集送驗紀錄表、詮昕
    科技股份有限公司97年3月7日報告編號00000000號濫用藥物
    尿液檢驗報告各1紙及查獲照片2張附卷可稽，足認被告之自
    白應與事實相符，洵堪採信。
三、按觀察、勒戒或強制戒治執行完畢釋放後，5年內再犯毒品
    危害防制條例第10條之罪，即應直接依法追訴判決，固毋庸
    再行該條例針對「初犯」所規定之觀察、勒戒或強制戒治等
    治療程序，然若係於觀察、勒戒或強制戒治執行完畢釋放後
    ，5年後再犯第10條之罪者，則應重新依該條例第20條第1項
    、第2項關於「初犯」之規定，先行送觀察、勒戒，並依其
    觀察、勒戒結果有無繼續施用毒品傾向，以定其是否施以強
    制戒治之治療程序，再於上開治療程序執行完畢後始由檢察
    官為不起訴處分，而非直接加以追訴處罰，此觀諸現行生效
    施行之毒品危害防制條例（於92年7月9日修正公布，自93年
    1月9日施行）第20條、第23條之規定甚明。而考諸前開毒品
    危害防制條例之修正理由主要係認觀察、勒戒或強制戒治後
    5年後再犯者，顯見前所實施之觀察、勒戒或強制戒治已足
    以遮斷其施用毒品之癮，為期自新及協助其斷除毒癮，對此
    5年後再犯者仍適用初犯之規定（即該條例第20條第3項之規
    定），即先經觀察、勒戒、強制戒治之程序【見該條例第20
    條修法理由5第3項修正理由（二）】，且為配合簡化施用毒
    品犯之刑事處遇程序，並鑑於經觀察、勒戒或強制戒治執行
    完畢釋放後5年內再犯者，其再犯率甚高，原據以實施之觀
    察勒戒及強制戒治既已無法收其實效，自應施以刑事處遇【
    見該條例第23條修正理由3（二）】，凡此俱見現行毒品危
    害防制條例於修正時刪除修正前2犯及3犯之規定，一改修法
    前繁雜之處遇程序，僅將施用毒品犯簡化區分為初犯、再犯
    外，並認施用毒品者係屬病患性犯人，以觀察、勒戒戒除其
    身癮，併以強制戒治方式祛除心癮之措施。由是觀之，現行
    毒品危害防制條例仍採「刑罰處遇程序」與「治療之保安處
    分程序」二者併行之方式，並將施用毒品者區分為「初犯」
    與「再犯」之不同，詳言之，倘毒品施用者係前經觀察、勒
    戒或強制戒制等治療程序執行完畢5年後，始再施用毒品之
    「初犯」，因認前所執行之觀察、勒戒或強制戒治足收戒除
    毒癮之效，自應重新先經觀察、勒戒或強制戒治等治療程序
    ，並於治療程序執行完畢後由檢察官直接為不起訴處分，毋
    庸對之追訴處罰，反觀，在「再犯」之情形，因其先前所為
    治療程序顯未能收祛除毒癮之實效，且考量施用毒品者之再
    犯率偏高，乃簡化其刑事處遇程序，而對之直接追訴處罰，
    不再施以保安處分之治療程序，是現行毒品危害防制條例所
    採「初犯」與「再犯」之界分，已揚棄過去修正前毒品危害
    防制條例所採一、二、三犯之判斷標準及處遇程序，且側重
    於觀察、勒戒或強制戒治等治療程序是否確實收其成效。因
    之，對於所謂「初犯」與「再犯」之區別，除應視其是否於
    觀察、勒戒或強制戒治執行完畢釋放後，5年後再犯者外，
    尚應兼顧其前次所施予觀察、勒戒、強制戒治程序之成效以
    資判斷，如此方能貫徹現行毒品危害防制條例之修正立法意
    旨，且細繹現行毒品危害防制條例第20條、第23條之立法理
    由可知，所謂「再犯」應係指依該條例規定執行觀察、勒戒
    、強制戒治完畢釋放，再犯施用毒品罪者均屬之（見該條例
    第20條修法理由2後段），是對於現行毒品危害防制條例第
    20條第3項規定「觀察、勒戒或強制戒治執行完畢後，5年後
    再犯」之解釋，自應限於該施用毒品之行為人於觀察、勒戒
    或強制戒治執行完畢後5年內均未再有任何施用毒品之犯行
    ，始足當之，茍其施用毒品之犯行，前經觀察、勒戒或強制
    戒治執行完畢後，5年內曾因再犯施用第1、2級毒品之行為
    ，而經法院判處刑罰之處遇程序確定者，縱其係於觀察、勒
    戒或強制戒治執行完畢5年後復為施用毒品者，因其於治療
    程序之保安處分執行完畢5年內，既仍有繼續施用毒品之犯
    行，即難認前所執行之治療程序有何戒除其身心毒癮之成效
    可言，自不得僅憑該次施用毒品犯行係在前次執行治療程序
    之保安處分完畢後5年後再犯一端，即依現行毒品危害防制
    條例第20條第3項規定，逕認為「初犯」，而適用同條第1、
    2項之觀察、勒戒或強制戒治等治療程序，否則無異使接受
    治療程序執行成效不彰，而屢犯施用毒品罪之行為人，僅因
    其施用毒品行為與前次觀察、勒戒或強制戒治完畢之時間相
    距已逾5年，反得循初犯之保安處分程序，獲邀寬典，不啻
    與前揭毒品危害防制條例之修法初衷背道而馳，是就此情形
    ，仍應認屬「再犯」之範疇，直接適用刑事刑罰處遇之程序
    ，始符修法之本旨。查本件被告前於89年間，因施用毒品案
    件，經本院以89年度毒聲字第5280號裁定送強制戒治，嗣於
    90年6月26日停止戒治出監，所餘戒治期間付保護管束，再
    經本院以90年度毒聲字第3618號裁定撤銷停止戒治令入戒治
    處所戒治，於91年4月18日強制戒治執行完畢出監。詎期於
    前開強制戒治執行完畢5年內之93年間，再因施用第一級毒
    品，經本院於93年6月7日以93年度訴字第79號判決判處有期
    徒刑1年2月確定，此有臺灣高等法院被告前案紀錄表在卷可
    參，而被告本件施用第1、2級毒品之犯行，雖係在前次強制
    戒治處分執行完畢5年後所犯，惟被告於上開強制戒治處分
    執行完畢釋放5年內，曾再犯施用第1毒品之罪經法院宣示判
    決並確定，已詳述如前，顯見其並非於強制戒治處分執行完
    畢釋放後5年內均無任何施用毒品之犯行，且其既已於上開
    強制戒治處分執行完畢5年內再犯施用第1級毒品之罪，已符
    合毒品危害防制條第23條第2項之所定之追訴要件，揆諸前
    開毒品危害防制條例條文及說明，被告所為本件施用第1、2
    級毒品之犯行，即均無「初犯」規定之適用，自均毋須再重
    新施予觀察、勒戒或強制戒制之處遇程序，而均應直接訴追
    處罰，附為敘明。
四、核被告甲○○所為，係犯毒品危害防制條例第10條第1項之
    施用第1級毒品罪及同條例第10條第2項之施用第2級毒品罪
    。被告於施用前持有第1級毒品海洛因、第2級毒品甲基安非
    他命之低度行為，各為施用之高度行為所吸收，均不另論罪
    。被告所犯上開2罪，犯意各別，行為互殊，應予分論併罰
    。又查，被告前於95年間，因施用毒品案件，經本院於96年
    2月5日以95年度訴字第1215號判決施用第一級毒品部分有期
    徒刑1年3月，施用第二級毒品部分有期徒刑4月，應執行有
    期徒刑1年5月確定，後經裁定減刑為有期徒刑7月15日、2
    月，應執行有期徒刑8月15日，甫於96年9月10日縮刑期滿而
    視為執行完畢，有臺灣彰化地方法院檢察署刑案資料查註紀
    錄表及臺灣高等法院被告前案紀錄表各1份在卷可憑，其於5
    年以內再犯本件有期徒刑以上之罪，構成累犯，均應依刑法
    第47條第1項規定加重其刑。爰審酌被告前即有施用毒品之
    前科，且曾因施用毒品而送強制戒治，仍未能戒除毒癮，竟
    再度施用毒品戕害自身健康，及其犯罪之動機、目的、所生
    危害及犯罪後尚知坦承犯行，態度良好等一切情狀，各量處
    如主文所示之刑，並定其應執行之刑。扣案之玻璃吸食器1
    個，係被告所有，且供其施用第二級毒品甲基安非他命所用
    之物，而注射針筒2支，係屬被告所有，且供施用第一級毒
    品海洛因所用之器具，業據被告供承在卷，爰均依刑法第38
    條第1項第2款規定，沒收之。
據上論斷，應依刑事訴訟法第273條之1第1項、第299條第1項前
段，毒品危害防制條例第10條第1項、第2項，刑法第11條前段、
第47條第1項、第51條第5款、第38條第1項第2款，判決如主文。
本案經檢察官張聖傳到庭執行職務。
中    華    民    國    97    年    5     月    20    日
                  刑事第二庭          法  官   黃齡玉
以上正本證明與原本無異。
如不服本判決，應於判決送達後10日內，向本院提出上訴狀（須
附繕本）。
中    華    民    國    97    年    5     月    20    日
                                      書記官  施嘉玫
毒品危害防制條例第10條
施用第一級毒品者，處 6 月以上 5 年以下有期徒刑。
施用第二級毒品者，處 3 年以下有期徒刑。


司法院資訊處製作；財團法人民間司法改革基金會備份。
